
# Tani, 2021

Variables explicatives :

- `aa`  : Acacia auriculiformis
- `sex` : sexe

Variables expliquées :

- `wbc`	:  White blood cell (10^3/μL)
- `lym`	:  Lymphocytes (10^3/μL)
- `gran` : Granulocytes (10^3/μL)
- `rbc`	:  Red blood cell (10^6/μL)
- `hgb`	:  Hémoglobine (g/dL)
- `hct`	:  Hématocrite (%)
- `mcv`	:  Mean corpuscular volume (fL)
- `plt` :  Platelet (10^3/μL)
 
Comparer les effets des valiables explicatives sur les variables dépendantes prises individuellement, en tenant compte de l'interaction `A.a * Sex`.


```{r message=FALSE, warning=FALSE, echo=FALSE}
library(ggpubr)
library(rstatix)
library(car)
library(broom)
library(GGally)
library(Rmisc)
library(multcomp)
library(agricolae)
library(tidyverse)
```



## Les données

Les données du fichier excel sont formatées en tableau `dnfs.csv` pour R.

```{r message=FALSE}
df <- read_csv("data/dnfs.csv")
df <- df %>% 
  add_column(id = 1:nrow(.), .before = 1) %>% 
  mutate(aa = factor(aa),
         sex = factor(sex))
df_copy <- df
```

```{r}
glimpse(df)
```



## Globules blanc `wbc`(10^3/μL)


```{r}
df <- df %>% 
  select(id, aa, sex, wbc)
```


### Exploration visuelle, boxplots

```{r wbc-boxplot, warning = FALSE}
ggplot(df, aes(x = aa, y = wbc, colour = sex, fill = sex)) +
  geom_boxplot(alpha = 0.5, position = position_dodge(width = 0.8), fatten = NULL) +
  stat_summary(fun.y = mean, position = position_dodge(width = 0.8)) + 
  theme_bw() +
  ylab("White blood cell (10^3/μL)") + xlab("Dose Acacia auriculiformis")
```


### Identifier les valeurs aberrantes univariées

```{r}
df_out <- df %>%
  group_by(aa) %>%
  identify_outliers(wbc)
df_out
```

```{r}
df_out <- df %>%
  group_by(sex) %>%
  identify_outliers(wbc)
df_out
```

Pure coincidence peut-être, ce sont les mêmes pour les 2 facteurs ! On pourrait choisir de les ignorer pour la suite en activant le code suivant. Je le ferai si jamais ceci améliorait la distribution des données.


```{r}
df <- df %>% filter(! id %in% df_out$id)
```

Les 4 observations désignées comme étant extrêmes ont été écartées.


### Revisualisation boxplots sans les valeurs extrèmes

```{r wbc-boxplot2, warning = FALSE}
ggplot(df, aes(x = aa, y = wbc, colour = sex, fill = sex)) +
  geom_boxplot(alpha = 0.5, position = position_dodge(width = 0.8), fatten = NULL) +
  stat_summary(fun.y = mean, position = position_dodge(width = 0.8)) + 
  theme_bw() +
  ylab("White blood cell (10^3/μL)") + xlab("Dose Acacia auriculiformis")
```



### Visualisation de l'interaction probable

```{r}
df_ic <- summarySE(df, measurevar = "wbc", groupvars = c("aa", "sex"))
df_ic
```

```{r wbc-interact}
p <- position_dodge(0.1)

ggplot(df_ic, aes(x = aa, y = wbc, colour = sex, group = sex)) + 
  geom_errorbar(aes(ymin = wbc - ci, ymax = wbc + ci), width =.1, position = p) +
  geom_line(position = p, size = 1) +
  geom_point(position = p, size = 2) +
  theme_bw() +
  ylab("White blood cell (10^3/μL)") + xlab("Dose Acacia auriculiformis")
```

Sans les outliers, la distribution semble similaire chez les mâles comme chez les femmelles. Avec ces intervalles de confiance, il serait peu probable de trouver des différences significatives ...


### Le modèle

```{r}
lm <- lm(wbc ~ aa * sex, 
         contrasts = list(aa = contr.sum, sex = contr.sum), 
         data = df)
Anova(lm, type = 3)
```

L'interaction n'est pas significative, les effets des facteurs pris individuellement également. Mais vérifions la validité de l'anaova.

### Hypothèses de l'ANOVA

#### Indépendance des résidus

```{r wbd-resplot}
plot(lm, 1)
```

**Plot des résidus vs fitted values :** Les résidus semblent tous globalement centrés sur 0. Hypothèse valide.


#### Normalité des résidus

```{r wbc-normplot}
plot(lm, 2)
```

**Plot des résidus standardisés vs quantiles théoriques :** 

Les points semblent bien répartis le long de la ligne. Les résidus peuvent être considérés comme distribués selon une loi normale. 

Aussi le test de normalité de Shapiro-Wilk :

```{r}
shapiro_test(residuals(lm))
```


#### Homogénéité des variances

```{r wbc-homsdplot}
plot(lm, 3)
```

**Plot des résidus standardisés vs valeurs prédites :** 

Les dispersions des résidus (leurs écartements verticaux) relatives à chaque groupe (croisement des modalités des 2 facteurs) sont globalement identiques, l’hypothèse d’homogénéité des résidus peut être acceptée.


```{r wbc-plotlm}
par(mfrow = c(2, 2))
plot(lm)
```


### Ajustement du modèle sans le terme d'interaction

L’interaction n’étant pas significative, **Avant d’interpréter les résultats, on va ajuster à nouveau le modèle de l’ANOVA à deux facteurs, mais sans le terme d’interaction**.

Lorsque le modèle ne contient pas de terme d’interaction, on utilise les carrés de type II. Pour cela, il suffit simplement d’utiliser les contrastes par défaut qui sont de type `contr.treatment` (donc ne pas les modifier dans le code).

```{r}
lm <- lm(wbc ~ aa + sex, data = df)
Anova(lm)
```

Il n'y aurait pas de différence d'effet significatif entre les doses `Aa` ou suivant le `sexe`.


### Comparaisons par paires

Les moyennes sont ensuite comparées 2 à 2 selon l’approche des Contrastes de Tukey, fonction `glht()`, package `multcomp`.


```{r}
C1 <- glht(lm, mcp(aa = "Tukey"))$linfct
C2 <- glht(lm, mcp(sex = "Tukey"))$linfct
C <- rbind(C1, C2) 
C
```

```{r}
summary(glht(lm, linfct = C))
```

```{r wbc-pwc}
par(mar = c(3, 15, 0, 3))
plot(summary(glht(lm, linfct = C)))
```


##	Lymphocytes `lym` (10^3/μL)

```{r}
df <- df_copy %>% 
  select(id, aa, sex, lym)
```


### Exploration visuelle, boxplots

```{r lym-boxplot, warning = FALSE}
ggplot(df, aes(x = aa, y = lym, colour = sex, fill = sex)) +
  geom_boxplot(alpha = 0.5, position = position_dodge(width = 0.8), fatten = NULL) +
  stat_summary(fun.y = mean, position = position_dodge(width = 0.8)) + 
  theme_bw() +
  ylab("Lymphocytes (10^3/μL)")
```

La distribution semble similaire à celle de la variable précédente.


### Moyennes et intervalles de confiance

```{r}
df_ic <- summarySE(df, measurevar = "lym", groupvars = c("aa", "sex"))
df_ic
```


### Visualisation, courbes

```{r lym-interact}
p <- position_dodge(0.1)

ggplot(df_ic, aes(x = aa, y = lym, colour = sex, group = sex)) + 
  geom_errorbar(aes(ymin = lym - ci, ymax = lym + ci), width =.1, position = p) +
  geom_line(position = p, size = 1) +
  geom_point(position = p, size = 2)
```

Une interaction semble évidente ici ...


### Identifier les valeurs aberrantes univariées

```{r}
df_out <- df %>% 
  group_by(aa) %>% 
  identify_outliers(lym)

df_out
```

```{r}
df_out <- df %>% 
  group_by(sex) %>% 
  identify_outliers(lym)

df_out
```

```{r}
df <- df %>% filter(! id %in% df_out$id)
```

### Revisualisation boxplots sans les valeurs extrèmes

```{r lym-boxplot2, warning = FALSE}
ggplot(df, aes(x = aa, y = lym, colour = sex, fill = sex)) +
  geom_boxplot(alpha = 0.5, position = position_dodge(width = 0.8), fatten = NULL) +
  stat_summary(fun.y = mean, position = position_dodge(width = 0.8)) + 
  theme_bw() +
  ylab("LYM")
```



### Revisualisation courbes sans les valeurs extrèmes

```{r}
df_ic <- summarySE(df, measurevar = "lym", groupvars = c("aa", "sex"))
df_ic
```

```{r lym-interact2}
ggplot(df_ic, aes(x = aa, y = lym, colour = sex, group = sex)) + 
  geom_errorbar(aes(ymin = lym - ci, ymax = lym + ci), width =.1, position = p) +
  geom_line(position = p, size = 1) +
  geom_point(position = p, size = 2)
```

Sans les outliers, la distribution semble identique chez les mâles et les femmelles. ...


### Le modèle


```{r}
lm <- lm(lym ~ aa * sex, 
         contrasts = list(aa = contr.sum, sex = contr.sum), 
         data = df)
Anova(lm, type = 3)
```

Les différences ne sont pas significatives. Mais vérifions la validité de l'ANOVA.


#### Indépendance des résidus

```{r lym-resplot}
plot(lm, 1)
```


#### Normalité des résidus

```{r lym-normplot}
plot(lm, 2)
```


### Homogénéité des variances

```{r lym-homsdplot}
plot(lm, 3)
```


### Comparaisons par paires

Contrastes de Tukey, fonction `glht()`, package `multcomp`.

```{r}
lm <- lm(lym ~ aa + sex, data = df)
Anova(lm)
```


```{r}
C1 <- glht(lm, mcp(aa = "Tukey"))$linfct
C2 <- glht(lm, mcp(sex = "Tukey"))$linfct
C <- rbind(C1, C2) 
C
```

```{r}
summary(glht(lm, linfct = C))
```

```{r lym-pwc}
par(mar = c(3, 15, 0, 3))
plot(summary(glht(lm, linfct = C)))
```


## Granulocytes `gran` (10^3/μL)

```{r}
df <- df_copy %>% 
  select(id, aa, sex, gran)
```


### Exploration visuelle, boxplots

```{r gran-boxplot, warning = FALSE}
ggplot(df, aes(x = aa, y = gran, colour = sex, fill = sex)) +
  geom_boxplot(alpha = 0.5, position = position_dodge(width = 0.8), fatten = NULL) +
  stat_summary(fun.y = mean, position = position_dodge(width = 0.8)) + 
  theme_bw() +
  ylab("Granulocytes (10^3/μL)")
```


### Moyennes et intervalles de confiance

```{r}
df_ic <- summarySE(df, measurevar = "gran", groupvars = c("aa", "sex"))
df_ic
```


### Visualisation, courbes

```{r gran-interact}
ggplot(df_ic, aes(x = aa, y = gran, colour = sex, group = sex)) + 
  geom_errorbar(aes(ymin = gran - ci, ymax = gran + ci), width =.1, position = p) +
  geom_line(position = p, size = 1) +
  geom_point(position = p, size = 2)
```



### Identifier les valeurs aberrantes univariées

```{r}
df_out <- df %>% 
  group_by(aa) %>% 
  identify_outliers(gran)
df_out
```

```{r}
df_out <- df %>% 
  group_by(sex) %>% 
  identify_outliers(gran)
df_out
```

On exclura les 2 dernières observations

```{r}
df <- df %>% filter(! id %in% df_out$id)
```

### Revisualisation boxplots sans les valeurs extrèmes

```{r gran-boxplot2, warning = FALSE}
ggplot(df, aes(x = aa, y = gran, colour = sex, fill = sex)) +
  geom_boxplot(alpha = 0.5, position = position_dodge(width = 0.8), fatten = NULL) +
  stat_summary(fun.y = mean, position = position_dodge(width = 0.8)) + 
  theme_bw() +
  ylab("GRAN")
```



### Revisualisation courbes sans les valeurs extrèmes

```{r}
df_ic <- summarySE(df, measurevar = "gran", groupvars = c("aa", "sex"))
df_ic
```

```{r gran-interact2}
ggplot(df_ic, aes(x = aa, y = gran, colour = sex, group = sex)) + 
  geom_errorbar(aes(ymin = gran - ci, ymax = gran + ci), width =.1, position = p) +
  geom_line(position = p, size = 1) +
  geom_point(position = p, size = 2)
```


### Le modèle


```{r}
lm <- lm(gran ~ aa * sex, 
         contrasts = list(aa = contr.sum, sex = contr.sum), 
         data = df)
Anova(lm, type = 3)
```

Les différences ne sont pas significatives. Mais vérifions la validité de l'ANOVA.


#### Indépendance des résidus

```{r gran-resplot}
plot(lm, 1)
```


#### Normalité des résidus

```{r gran-normplot}
plot(lm, 2)
```


### Homogénéité des variances

```{r gran-homsdplot}
plot(lm, 3)
```

Les hypothèses de l'ANOVA ne sont à l'évidence pas respectées. Les transformations `log()`, `sqrt()` ni `Box-Cox` n'améliorent pas non plus la distribution. Ajustons le modèle sans le terme d'interaction et voyons comment il se comporte, sans les 2 points extrêmes.

```{r}
lm <- lm(gran ~ aa + sex, data = df)
Anova(lm)
```

=> Différence d'effet non significative. 

```{r gran-resplot2}
plot(lm, 1)
```

```{r gran-normplot2}
plot(lm, 2)
```

```{r gran-homsdplot2}
plot(lm, 3)
```


#### Comparaisons par paires

```{r}
C1 <- glht(lm, mcp(aa = "Tukey"))$linfct
C2 <- glht(lm, mcp(sex = "Tukey"))$linfct
C <- rbind(C1, C2) 
C
```

```{r}
summary(glht(lm, linfct = C))
```

```{r gran-pwc}
par(mar = c(3, 15, 0, 3))
plot(summary(glht(lm, linfct = C)))
```


## 	Red blood cell `rbc` (10^6/μL)

```{r}
df <- df_copy %>% 
  select(id, aa, sex, rbc)
```


### Exploration visuelle, boxplots

```{r rbc-boxplot, warning = FALSE}
ggplot(df, aes(x = aa, y = rbc, colour = sex, fill = sex)) +
  geom_boxplot(alpha = 0.5, position = position_dodge(width = 0.8), fatten = NULL) +
  stat_summary(fun.y = mean, position = position_dodge(width = 0.8)) + 
  theme_bw() +
  ylab("RBC")
```


### Moyennes et intervalles de confiance

```{r}
df_ic <- summarySE(df, measurevar = "rbc", groupvars = c("aa", "sex"))
df_ic
```


### Visualisation, courbes

```{r rbc-interact}
ggplot(df_ic, aes(x = aa, y = rbc, colour = sex, group = sex)) + 
  geom_errorbar(aes(ymin = rbc - ci, ymax = rbc + ci), width =.1, position = p) +
  geom_line(position = p, size = 1) +
  geom_point(position = p, size = 2)
```

=> Une interaction semble évidente ...


### Identifier les valeurs aberrantes univariées

```{r}
df_out <- df %>% 
  group_by(aa) %>% 
  identify_outliers(rbc)
df_out
```

=> 2 points extrêmes : 18 et 39.

```{r}
df_out <- df %>% 
  group_by(sex) %>% 
  identify_outliers(rbc)
df_out
```

=> Les mêmes

On exclura les 3 observations concernées

```{r}
df <- df %>% filter(! id %in% df_out$id)
```

### Revisualisation boxplots sans les valeurs extrèmes

```{r rbc-boxplot2, warning = FALSE}
ggplot(df, aes(x = aa, y = rbc, colour = sex, fill = sex)) +
  geom_boxplot(alpha = 0.5, position = position_dodge(width = 0.8), fatten = NULL) +
  stat_summary(fun.y = mean, position = position_dodge(width = 0.8)) + 
  theme_bw() +
  ylab("RBC")
```


### Revisualisation courbes sans les valeurs extrèmes

```{r}
df_ic <- summarySE(df, measurevar = "rbc", groupvars = c("aa", "sex"))
df_ic
```

```{r rbc-interact2}
ggplot(df_ic, aes(x = aa, y = rbc, colour = sex, group = sex)) + 
  geom_errorbar(aes(ymin = rbc - ci, ymax = rbc + ci), width =.1, position = p) +
  geom_line(position = p, size = 1) +
  geom_point(position = p, size = 2)
```

Sans les outliers, probablement pas d'interaction ni de différences significatives.



### ANOVA sans les outliers


```{r}
lm <- lm(rbc ~ aa * sex, 
         contrasts = list(aa = contr.sum, sex = contr.sum), 
         data = df)
Anova(lm, type = 3)
```

Les différences ne sont pas significatives. Mais vérifions la validité de l'ANOVA.


#### Indépendance des résidus

```{r rbc-resplot}
plot(lm, 1)
```


#### Normalité des résidus

```{r rbc-normplot}
plot(lm, 2)
```


### Homogénéité des variances

```{r rbc-homsdplot}
plot(lm, 3)
```


#### Comparaisons par paires

```{r}
lm <- lm(rbc ~ aa + sex, data = df)
Anova(lm)
```

```{r}
C1 <- glht(lm, mcp(aa = "Tukey"))$linfct
C2 <- glht(lm, mcp(sex = "Tukey"))$linfct
C <- rbind(C1, C2) 
C
```


```{r}
summary(glht(lm, linfct = C))
```



```{r rbc-pwc}
par(mar = c(3, 15, 0, 3))
plot(summary(glht(lm, linfct = C)))
```



#	Hémoglobine `hgb` (g/dL)

```{r}
df <- df_copy %>% 
  select(id, aa, sex, hgb)
```


### Exploration visuelle, boxplots

```{r hgb-boxplot, warning = FALSE}
ggplot(df, aes(x = aa, y = hgb, colour = sex, fill = sex)) +
  geom_boxplot(alpha = 0.5, position = position_dodge(width = 0.8), fatten = NULL) +
  stat_summary(fun.y = mean, position = position_dodge(width = 0.8)) + 
  theme_bw() +
  ylab("Hémoglobine (g/dL)")
```



### Moyennes et intervalles de confiance

```{r}
df_ic <- summarySE(df, measurevar = "hgb", groupvars = c("aa", "sex"))
df_ic
```


### Visualisation, courbes

```{r hgb-interact}
p <- position_dodge(0.1)

ggplot(df_ic, aes(x = aa, y = hgb, colour = sex, group = sex)) + 
  geom_errorbar(aes(ymin = hgb - ci, ymax = hgb + ci), width = .1, position = p) +
  geom_line(position = p, size = 1) +
  geom_point(position = p, size = 2)
```



### Identifier les valeurs aberrantes univariées

```{r}
df_out <- df %>% 
  group_by(aa) %>% 
  identify_outliers(hgb)
df_out
```

```{r}
df_out <- df %>% 
  group_by(sex) %>% 
  identify_outliers(hgb)
df_out
```

On exclura les 3 dernières ...

```{r}
df <- df %>% filter(! id %in% df_out$id)
```

### Revisualisation boxplots sans les valeurs extrèmes

```{r hgb-boxplot2, warning = FALSE}
ggplot(df, aes(x = aa, y = hgb, colour = sex, fill = sex)) +
  geom_boxplot(alpha = 0.5, position = position_dodge(width = 0.8), fatten = NULL) +
  stat_summary(fun.y = mean, position = position_dodge(width = 0.8)) + 
  theme_bw() +
  ylab("Hémoglobine (g/dL)")
```



### Revisualisation courbes sans les valeurs extrèmes

```{r}
df_ic <- summarySE(df, measurevar = "hgb", groupvars = c("aa", "sex"))
df_ic
```

```{r hgb-interact2}
ggplot(df_ic, aes(x = aa, y = hgb, colour = sex, group = sex)) + 
  geom_errorbar(aes(ymin = hgb - ci, ymax = hgb + ci), width = .1, position = p) +
  geom_line(position = p, size = 1) +
  geom_point(position = p, size = 2)
```


### ANOVA sans les outliers


```{r}
lm <- lm(hgb ~ aa * sex, 
         contrasts = list(aa = contr.sum, sex = contr.sum), 
         data = df)
Anova(lm, type = 3)
```

L'interaction n'est pas significative. Il y a une différence entre les effets de certaines doses de AA. Mais vérifions la validité de l'ANOVA.



#### Indépendance des résidus

```{r hgb-resplot}
plot(lm, 1)
```


#### Normalité des résidus

```{r hgb-normplot}
plot(lm, 2)
```


### Homogénéité des variances

```{r hgb-homsdplot}
plot(lm, 3)
```

```{r}
shapiro_test(residuals(lm))
```


### Ajustement du modèle sans le terme d'interaction

```{r}
lm <- lm(hgb ~ aa + sex, data = df)
Anova(lm)
```

Il n'y a une différence d'effet significatif entre certaines doses AA.


### Comparaisons par paires

On pourrait ramener à une anova à 1 facteur puisqu'il n'y a pas de différence pour l'autre facteur. Mais montrons quand même les contrastes.


```{r}
C1 <- glht(lm, mcp(aa = "Tukey"))$linfct
C2 <- glht(lm, mcp(sex = "Tukey"))$linfct
C <- rbind(C1, C2) 
C
```


```{r}
summary(glht(lm, linfct = C))
```


```{r hgb-pwc}
par(mar = c(3, 15, 0, 3))
plot(summary(glht(lm, linfct = C)))
```

=> Différence significative entre Aa_0.75 et Aa_0. Le témoin a un effet plus grand que la dose 0.75 !



## L'hématocrite `hct` (%)

```{r}
df <- df_copy %>% 
  select(id, aa, sex, hct)
```


### Exploration visuelle, boxplots

```{r hct-boxplot, warning = FALSE}
ggplot(df, aes(x = aa, y = hct, colour = sex, fill = sex)) +
  geom_boxplot(alpha = 0.5, position = position_dodge(width = 0.8), fatten = NULL) +
  stat_summary(fun.y = mean, position = position_dodge(width = 0.8)) + 
  theme_bw() +
  ylab("Hématocrite (%)")
```



### Moyennes et intervalles de confiance

```{r}
df_ic <- summarySE(df, measurevar = "hct", groupvars = c("aa", "sex"))
df_ic
```


### Visualisation, courbes

```{r hct-interact}
p <- position_dodge(0.1)

ggplot(df_ic, aes(x = aa, y = hct, colour = sex, group = sex)) + 
  geom_errorbar(aes(ymin = hct - ci, ymax = hct + ci), width =.1, position = p) +
  geom_line(position = p, size = 1) +
  geom_point(position = p, size = 2)
```

Pratiquement même allure que la variable précédente ...


### Identifier les valeurs aberrantes univariées

```{r}
df_out <- df %>% 
  group_by(aa) %>% 
  identify_outliers(hct)
df_out
```

```{r}
df_out <- df %>% 
  group_by(sex) %>% 
  identify_outliers(hct)
df_out
```

On exclura les 3 dernières car l'id 34 déforme fortement la distribution si cette vaeur n'est pas écartée ...

```{r}
df <- df %>% filter(! id %in% df_out$id)
```

### Revisualisation boxplots sans les valeurs extrèmes

```{r hct-boxplot2, warning = FALSE}
ggplot(df, aes(x = aa, y = hct, colour = sex, fill = sex)) +
  geom_boxplot(alpha = 0.5, position = position_dodge(width = 0.8), fatten = NULL) +
  stat_summary(fun.y = mean, position = position_dodge(width = 0.8)) + 
  theme_bw() +
  ylab("Hématocrite (%)")
```



### Revisualisation courbes sans les valeurs extrèmes

```{r}
df_ic <- summarySE(df, measurevar = "hct", groupvars = c("aa", "sex"))
df_ic
```

```{r hct-interact2}
ggplot(df_ic, aes(x = aa, y = hct, colour = sex, group = sex)) + 
  geom_errorbar(aes(ymin = hct - ci, ymax = hct + ci), width =.1, position = p) +
  geom_line(position = p, size = 1) +
  geom_point(position = p, size = 2)
```



### Le modèle

```{r}
lm <- lm(hct ~ aa * sex, 
         contrasts = list(aa = contr.sum, sex = contr.sum), 
         data = df)
Anova(lm, type = 3)
```

L'interaction n'est pas significative. Pas de différence ni entre les traitements, ni entre genres. Mais vérifions la validité de l'ANOVA.


#### Indépendance des résidus

```{r hct-resplot}
plot(lm, 1)
```


#### Normalité des résidus

```{r hct-normplot}
plot(lm, 2)
```

```{r}
shapiro_test(residuals(lm))
```


### Homogénéité des variances

```{r hct-homsdplot}
plot(lm, 3)
```


### Comparaisons par paires

```{r}
lm <- lm(hct ~ aa + sex, data = df)
Anova(lm)
```


```{r}
C1 <- glht(lm, mcp(aa = "Tukey"))$linfct
C2 <- glht(lm, mcp(sex = "Tukey"))$linfct
C <- rbind(C1, C2) 
C
```


```{r}
summary(glht(lm, linfct = C))
```


```{r hct-pwc}
par(mar = c(3, 15, 0, 3))
plot(summary(glht(lm, linfct = C)))
```


## Volume corpusculaire moyen `mcv` (fL)

```{r}
df <- df_copy %>% 
  select(id, aa, sex, mcv)
```


### Exploration visuelle, boxplots

```{r mcv-plot, warning = FALSE}
ggplot(df, aes(x = aa, y = mcv, colour = sex, fill = sex)) +
  geom_boxplot(alpha = 0.5, position = position_dodge(width = 0.8), fatten = NULL) +
  stat_summary(fun.y = mean, position = position_dodge(width = 0.8)) + 
  theme_bw() +
  xlab("Dose Acacia auriculiformis") + ylab("Volume corpusculaire moyen (fL)")
```



### Moyennes et intervalles de confiance

```{r}
df_ic <- summarySE(df, measurevar = "mcv", groupvars = c("aa", "sex"))
df_ic
```


### Visualisation, courbes

```{r mcv-interact}
p <- position_dodge(0.1)

ggplot(df_ic, aes(x = aa, y = mcv, colour = sex, group = sex)) + 
  geom_errorbar(aes(ymin = mcv - ci, ymax = mcv + ci), width =.1, position = p) +
  geom_line(position = p, size = 1) +
  geom_point(position = p, size = 2)
```



### Identifier les valeurs aberrantes extrêmes

```{r}
df_out <- df %>% 
  group_by(aa) %>% 
  identify_outliers(mcv)
df_out
```

```{r}
df_out <- df %>% 
  group_by(sex) %>% 
  identify_outliers(mcv)
df_out
```

Aucune observation qui pourrait être exclue en activant le code ci-dessous :

```{r}
#df <- df %>% filter(id != 5)
```



### Le modèle


```{r}
lm <- lm(mcv ~ aa * sex, 
         contrasts = list(aa = contr.sum, sex = contr.sum), 
         data = df)
Anova(lm, type = 3)
```

L'interaction n'est pas significative. Il y a une différence dans l'effet genre. Mais vérifions la validité de l'ANOVA.



#### Indépendance des résidus

```{r mcv-resplot}
plot(lm, 1)
```


#### Normalité des résidus

```{r mcv-normplot}
plot(lm, 2)
```

```{r}
shapiro_test(residuals(lm))
```


### Homogénéité des variances

```{r mcv-homsdplot}
plot(lm, 3)
```


### Modèle à 1 facteur

```{r}
lm <- lm(mcv ~ sex, data = df)
Anova(lm)
```

Il y a une différence d'effet significative entre genre.


### Comparaisons par paires

```{r}
cm <- (SNK.test(lm, "sex", group = TRUE))$groups %>% 
  mutate(sex = rownames(.)) %>% 
  dplyr::select(sex, mcv, groups) %>% 
  as_tibble()
cm
```


## Platelet `plt` (10^3/μL)

```{r}
df <- df_copy %>% 
  select(id, aa, sex, plt)
```


### Exploration visuelle, boxplots

```{r plt-boxplot, warning = FALSE}
ggplot(df, aes(x = aa, y = plt, colour = sex, fill = sex)) +
  geom_boxplot(alpha = 0.5, position = position_dodge(width = 0.8), fatten = NULL) +
  stat_summary(fun.y = mean, position = position_dodge(width = 0.8)) + 
  theme_bw() +
  xlab("Dose Acacia auriculiformis") + ylab("Platelet (10^3/μL)")
```



### Moyennes et intervalles de confiance

```{r}
df_ic <- summarySE(df, measurevar = "plt", groupvars = c("aa", "sex"))
df_ic
```


### Visualisation, courbes

```{r plt-interact}
p <- position_dodge(0.1)

ggplot(df_ic, aes(x = aa, y = plt, colour = sex, group = sex)) + 
  geom_errorbar(aes(ymin = plt - ci, ymax = plt + ci), width = .1, position = p) +
  geom_line(position = p, size = 1) +
  geom_point(position = p, size = 2) +
  xlab("Dose Acacia auriculiformis") + ylab("Platelet (10^3/μL)")
```


### Identifier les valeurs aberrantes univariées

```{r}
df_out <- df %>% 
  group_by(aa) %>% 
  identify_outliers(plt)
df_out
```

```{r}
df_out <- df %>% 
  group_by(sex) %>% 
  identify_outliers(plt)
df_out
```

On exclura les extrêmes suivant le genre et celle de aa qui ne se retrouve pas ...

```{r}
#df <- df %>% filter(! id %in% df_out$id) #c(8, 13, 15, 17, 20, 25, 35, 43))
```

### Revisualisation boxplots sans les valeurs extrèmes

```{r plt-boxplot2, warning = FALSE}
ggplot(df, aes(x = aa, y = plt, colour = sex, fill = sex)) +
  geom_boxplot(alpha = 0.5, position = position_dodge(width = 0.8), fatten = NULL) +
  stat_summary(fun.y = mean, position = position_dodge(width = 0.8)) + 
  theme_bw() +
  xlab("Dose Acacia auriculiformis") + ylab("Platelet (10^3/μL)")
```



### Revisualisation courbes sans les valeurs extrèmes

```{r}
df_ic <- summarySE(df, measurevar = "plt", groupvars = c("aa", "sex"))
df_ic
```

```{r plt-interact2}
ggplot(df_ic, aes(x = aa, y = plt, colour = sex, group = sex)) + 
  geom_errorbar(aes(ymin = plt - ci, ymax = plt + ci), width =.1, position = p) +
  geom_line(position = p, size = 1) +
  geom_point(position = p, size = 2)
```


### Le modèle

```{r}
lm <- lm(sqrt(plt) ~ aa * sex, 
         contrasts = list(aa = contr.sum, sex = contr.sum), 
         data = df)
Anova(lm, type = 3)
```

Aucun effet détecté. Mais vérifions la validité de l'ANOVA.

Malgré l'exclusion des extrêmes, aucune transformation des données n'a pu améliorer la distribution des données pour respecter les hypothèses de l'ANOVA pour rendre valide l'interprétation.

Passons par la variable de groupe `aa_sex` :


```{r}
df <- df_copy %>% 
  select(id, aa, sex, plt) %>% 
  mutate(aa_sex = interaction(aa, sex, sep = "_"))
head(df)
```

```{r}
df_out <- df %>% 
  group_by(aa_sex) %>% 
  identify_outliers(plt)
df_out
```

```{r}
df <- df %>% filter(! id %in% df_out$id)#c(17, 20 , 25, 35))
```

### Le Modèle à 1 facteur

```{r}
lm <- lm(plt ~ aa_sex, data = df)
Anova(lm)
```

=> Pas de différence significative


#### Indépendance des résidus

```{r plt-resplot}
plot(lm, 1)
```


#### Normalité des résidus

```{r plt-normplot}
plot(lm, 2)
```

```{r}
shapiro_test(residuals(lm))
```


### Homogénéité des variances

```{r plt-homsdplot}
plot(lm, 3)
```


Les hypothèses ne sont toujours pas respectées. Mais avec 1 facteur nous pouvons passer par une alternative non paramétrique.


### Test de Krukal-Wallis

Essayons peut-être le non-paramétrique.

```{r}
df <- df_copy %>% 
  select(id, aa, sex, plt) %>% 
  mutate(aa_sex = interaction(aa, sex, sep = "_"))
```


```{r}
df %>% 
  kruskal_test(plt ~ aa_sex)
```

=> Ce test prétend qu'il n'y a pas de différence d'effets significative entre les combinaisons Aa-Sex, sur la concentration en platelets. 

```{r}
df %>% 
  dunn_test(plt ~ aa_sex, p.adjust.method = "bonferroni") %>% 
  select(group1, group2, p, p.adj, p.adj.signif) #%>% 
  #filter(p.adj.signif != "ns")
```

La normalité n'étant pas respectée, on s'entiendra ici au résultat du non paramétrique. Pas de différences.



