# Gbané (2021), masse de la coquille

## Présentation

Variable explicative :

- `diet` : le régime

Variable expliquée :

- `shel` : la Masse de la coquille (g) 	


```{r message = FALSE, warning=FALSE, echo=FALSE}
library(tidyverse)
library(ggpubr)
library(rstatix)
library(Rmisc)
library(agricolae)
```


## Les données

```{r message=FALSE}
df <- read_csv("data/degg.csv")
df <- df %>% 
  add_column(id = 1:nrow(.), .before = 1) %>% 
  mutate(week = factor(week),
         diet = factor(diet))
df_copy <- df # copie
```

```{r}
glimpse(df)
```


## Semaine 3

```{r}
df <- df %>% 
  dplyr::select(id, week, diet, shel) %>% 
  filter(week == "Week 3")
```


### Exploration visuelle, boxplots

```{r shel3-boxplot, warning = FALSE}
ggplot(df, aes(x = diet, y = shel)) +
  geom_boxplot() +
  theme_bw() +
  xlab("Régime") + ylab("Masse de la coquille (g)") +
  theme(axis.text.x = element_text(angle = 45, color = "black", vjust = 1, hjust = 1))
```

### Identification des échantillons aberrants extrêmes

```{r}
df_out <- df %>%
  group_by(diet) %>%
  identify_outliers(shel) %>% 
  dplyr::select(id, diet, shel, is.outlier, is.extreme)
df_out
```

=>  Pas d'observation aberrante extrême

```{r}
#df <- df %>% filter(! id %in% df_out$id)
```


### Le modèle ANOVA

```{r}
lm <- lm(shel ~ diet, data = df)
Anova(lm)
```

À ce stade, certains régimes se distinguent par une différence d'effets sur la masse de la coquille. Mais vérifions la validité de l'ANOVA.

### Normalité des résidus

```{r shel3-normplot}
plot(lm, 2)
```

```{r}
shapiro_test(residuals(lm))
```

### Homogénéité des variances

```{r shel3-homsdplot}
plot(lm, 3)
```

```{r}
levene_test(residuals(lm) ~ diet, data = df)
```

On retiendra que la conclusion de l'ANOVA peut être considérée valide : => Différence d'effet significative entre certains régimes sur la masse de la coquille à cette date. 

### Comparaisons par paires

```{r}
cm <- (SNK.test(lm, "diet", group = TRUE))$groups %>% 
  mutate(diet = rownames(.)) %>% 
  dplyr::select(diet, shel, groups) %>% 
  as_tibble()
cm
```

### Graphe avec les comparaisons

```{r shel3-multcomp}
ggplot(cm, aes(x = diet, y = shel)) + 
  geom_bar(stat = "identity", color = "blue", fill = "grey", width = 0.6) +
  ylim(0, 2) +
  theme_bw() +
  xlab("Régime") + ylab("Masse de la coquille - g") +
  theme(axis.text.x = element_text(angle = 45, color = "black", vjust = 1, hjust = 1)) +
  geom_text(aes(label = groups), vjust = -0.5, size = 4)
```


## Semaine 4

```{r}
df <- df_copy %>% 
  dplyr::select(id, week, diet, shel) %>% 
  filter(week == "Week 4")
```


### Exploration visuelle, boxplots

```{r shel4-boxplot, warning = FALSE}
ggplot(df, aes(x = diet, y = shel)) +
  geom_boxplot() +
  theme_bw() +
  xlab("Régime") + ylab("Masse de la coquille (g)") +
  theme(axis.text.x = element_text(angle = 45, color = "black", vjust = 1, hjust = 1))
```

### Identification des échantillons aberrants extrêmes

```{r}
df_out <- df %>%
  group_by(diet) %>%
  identify_outliers(shel) %>% 
  dplyr::select(id, diet, shel, is.outlier, is.extreme)
df_out
```

=>  Pas d'observation aberrante extrême

```{r}
#df <- df %>% filter(! id %in% df_out$id)
```


### Le modèle ANOVA

```{r}
lm <- lm(shel ~ diet, data = df)
Anova(lm)
```

=> Pas de différence d'effets significatif sur la masse de la coquille. Mais vérifions la validité de l'ANOVA.

### Normalité des résidus

```{r shel4-normplot}
plot(lm, 2)
```

```{r}
shapiro_test(residuals(lm))
```

### Homogénéité des variances

```{r shel4-homsdplot}
plot(lm, 3)
```

```{r}
levene_test(residuals(lm) ~ diet, data = df)
```

=> Conclusion de l'ANOVA discutable : => Passons par Kruskal-Wallis (non-paramétrique) :

```{r}
df %>% 
  kruskal_test(shel ~ diet)
```

=> Même conclusion, pas de différence d'effets significatif entre les régimes à la semaine 4 sur la masse de la coquille.

```{r}
df %>% 
  dunn_test(shel ~ diet, p.adjust.method = "bonferroni") %>% 
  dplyr::select(group1, group2, p, p.adj, p.adj.signif) #%>% 
  #filter(p.adj.signif != "ns")
```

Je reconsidère les comparaisons par paires du premier ANOVA pour la visualisation.

### Comparaisons par paires

```{r}
cm <- (SNK.test(lm, "diet", group = TRUE))$groups %>% 
  mutate(diet = rownames(.)) %>% 
  dplyr::select(diet, shel, groups) %>% 
  as_tibble()
cm
```

### Graphe avec les comparaisons

```{r shel4-multcomp}
ggplot(cm, aes(x = diet, y = shel)) + 
  geom_bar(stat = "identity", color = "blue", fill = "grey", width = 0.6) +
  ylim(0, 2) +
  theme_bw() +
  xlab("Régime") + ylab("Masse de la coquille - g") +
  theme(axis.text.x = element_text(angle = 45, color = "black", vjust = 1, hjust = 1)) +
  geom_text(aes(label = groups), vjust = -0.5, size = 4)
```



## Semaine 5

```{r}
df <- df_copy %>% 
  dplyr::select(id, week, diet, shel) %>% 
  filter(week == "Week 5")
```


### Exploration visuelle, boxplots

```{r shel5-boxplot, warning = FALSE}
ggplot(df, aes(x = diet, y = shel)) +
  geom_boxplot() +
  theme_bw() +
  xlab("Régime") + ylab("Masse de la coquille (g)") +
  theme(axis.text.x = element_text(angle = 45, color = "black", vjust = 1, hjust = 1))
```

### Identification des échantillons aberrants extrêmes

```{r}
df_out <- df %>%
  group_by(diet) %>%
  identify_outliers(shel) %>% 
  dplyr::select(id, diet, shel, is.outlier, is.extreme)
df_out
```

=>  Pas d'observation aberrante extrême

```{r}
#df <- df %>% filter(! id %in% df_out$id)
```


### Le modèle ANOVA

```{r}
lm <- lm(shel ~ diet, data = df)
Anova(lm)
```

=> Ici, également pas de différence d'effets significatif sur la masse de la coquille. Mais vérifions la validité de l'ANOVA.

### Normalité des résidus

```{r shel5-normplot}
plot(lm, 2)
```

```{r}
shapiro_test(residuals(lm))
```

### Homogénéité des variances

```{r shel5-homsdplot}
plot(lm, 3)
```

```{r}
levene_test(residuals(lm) ~ diet, data = df)
```

Je passe par le non-paramétrique vu la figure précédente. 

```{r}
df %>% 
  kruskal_test(shel ~ diet)
```

=> Même conclusion, pas de différence d'effets significatif entre les régimes à la semaine 5 sur la masse de la coquille.

```{r}
df %>% 
  dunn_test(shel ~ diet, p.adjust.method = "bonferroni") %>% 
  dplyr::select(group1, group2, p, p.adj, p.adj.signif) #%>% 
  #filter(p.adj.signif != "ns")
```


### Comparaisons par paires

```{r}
cm <- (SNK.test(lm, "diet", group = TRUE))$groups %>% 
  mutate(diet = rownames(.)) %>% 
  dplyr::select(diet, shel, groups) %>% 
  as_tibble()
cm
```

### Graphe avec les comparaisons

```{r shel5-multcomp}
ggplot(cm, aes(x = diet, y = shel)) + 
  geom_bar(stat = "identity", color = "blue", fill = "grey", width = 0.6) +
  ylim(0, 2) +
  theme_bw() +
  xlab("Régime") + ylab("Masse de la coquille (g)") +
  theme(axis.text.x = element_text(angle = 45, color = "black", vjust = 1, hjust = 1)) +
  geom_text(aes(label = groups), vjust = -0.5, size = 4)
```


### Évolution de la Masse de la coquille dans le temps selon les régimes

```{r}
df_ic <- summarySE(df_copy, measurevar = "shel", groupvars = c("week", "diet"))
#write_csv(df_ic, "tab/shel_moy_temps.csv")
df_ic
```


```{r shel-temps}
ggplot(df_ic, aes(x = week, y = shel, colour = diet, group = diet)) + 
  geom_line(size = 1) +
  geom_point(size = 2) +
  ylab("Masse de la coquille - g") + xlab("Temps") +
  theme_bw()
```

Tendances d'une semaine à l'autre difficile à exploiter ! Baisse ou hausse selon ! 

