# Gbané (2021), Indice B

## Présentation

Variable explicative :

- `diet` : le régime

Variable expliquée :

- `indb` : l'Indice B


```{r message = FALSE, warning=FALSE, echo=FALSE}
library(ggpubr)
library(rstatix)
library(Rmisc)
library(agricolae)
library(tidyverse)
```


## Les données

```{r message=FALSE}
df <- read_csv("data/degg.csv")
df <- df %>% 
  add_column(id = 1:nrow(.), .before = 1) %>% 
  mutate(week = factor(week),
         diet = factor(diet))
df_copy <- df # copie
```

```{r}
glimpse(df)
```


## Semaine 3

```{r}
df <- df %>% 
  select(id, week, diet, indb) %>% 
  filter(week == "Week 3")
```


### Exploration visuelle, boxplots

```{r indb3-boxplot, warning = FALSE}
ggplot(df, aes(x = diet, y = indb)) +
  geom_boxplot() +
  theme_bw() +
  xlab("Régime") + ylab("Indice B") +
  theme(axis.text.x = element_text(angle = 45, color = "black", vjust = 1, hjust = 1))
```

### Identification des échantillons aberrants extrêmes

```{r}
df_out <- df %>%
  group_by(diet) %>%
  identify_outliers(indb) %>% 
  select(id, diet, indb, is.outlier, is.extreme)
df_out
```

=>  Pas d'observation aberrante extrême

```{r}
#df <- df %>% filter(! id %in% df_out$id)
```


### Le modèle ANOVA

```{r}
lm <- lm(indb ~ diet, data = df)
Anova(lm)
```

=> Différence d'effets très significative entre certains régimes sur l'Indice B. Mais vérifions la validité de l'ANOVA.

### Normalité des résidus

```{r indb3-normplot}
plot(lm, 2)
```

```{r}
shapiro_test(residuals(lm))
```

### Homogénéité des variances

```{r indb3-homsdplot}
plot(lm, 3)
```

```{r}
levene_test(residuals(lm) ~ diet, data = df)
```

On retiendra que la conclusion de l'ANOVA peut être considérée valide : => différence d'effet significative entre certains régimes sur l'Indice B à cette date. 


### Comparaisons par paires

```{r}
cm <- (SNK.test(lm, "diet", group = TRUE))$groups %>% 
  mutate(diet = rownames(.)) %>% 
  select(diet, indb, groups) %>% 
  as_tibble()
cm
```

### Graphe avec les comparaisons

```{r indb3-multcomp}
ggplot(cm, aes(x = diet, y = indb)) + 
  geom_bar(stat = "identity", color = "blue", fill = "grey", width = 0.6) +
  ylim(0, 85) +
  theme_bw() +
  xlab("Régime") + ylab("Indice B") +
  theme(axis.text.x = element_text(angle = 45, color = "black", vjust = 1, hjust = 1)) +
  geom_text(aes(label = groups), vjust = -0.5, size = 4)
```


## Semaine 4

```{r}
df <- df_copy %>% 
  select(id, week, diet, indb) %>% 
  filter(week == "Week 4")
```


### Exploration visuelle, boxplots

```{r indb4-boxplot, warning = FALSE}
ggplot(df, aes(x = diet, y = indb)) +
  geom_boxplot() +
  theme_bw() +
  xlab("Régime") + ylab("Indice B") +
  theme(axis.text.x = element_text(angle = 45, color = "black", vjust = 1, hjust = 1))
```

### Identification des échantillons aberrants extrêmes

```{r}
df_out <- df %>%
  group_by(diet) %>%
  identify_outliers(indb) %>% 
  select(id, diet, indb, is.outlier, is.extreme)
df_out
```

=>  Pas d'observation aberrante extrême

```{r}
#df <- df %>% filter(! id %in% df_out$id)
```


### Le modèle ANOVA

```{r}
lm <- lm(indb ~ diet, data = df)
Anova(lm)
```

À ce stade, certains régimes se distinguent par une différence d'effets très significative sur l'Indice B. Mais vérifions la validité de l'ANOVA.

### Normalité des résidus

```{r indb4-normplot}
plot(lm, 2)
```

```{r}
shapiro_test(residuals(lm))
```

### Homogénéité des variances

```{r indb4-homsdplot}
plot(lm, 3)
```

```{r}
levene_test(residuals(lm) ~ diet, data = df)
```

La normalité supposée respectée (à la faveur des tests). ANOVA valide.

### Comparaisons par paires

```{r}
cm <- (SNK.test(lm, "diet", group = TRUE))$groups %>% 
  mutate(diet = rownames(.)) %>% 
  select(diet, indb, groups) %>% 
  as_tibble()
cm
```

### Graphe avec les comparaisons

```{r indb4-multcomp}
ggplot(cm, aes(x = diet, y = indb)) + 
  geom_bar(stat = "identity", color = "blue", fill = "grey", width = 0.6) +
  ylim(0, 95) +
  theme_bw() +
  xlab("Régime") + ylab("Indice B") +
  theme(axis.text.x = element_text(angle = 45, color = "black", vjust = 1, hjust = 1)) +
  geom_text(aes(label = groups), vjust = -0.5, size = 4)
```

## Semaine 5

```{r}
df <- df_copy %>% 
  select(id, week, diet, indb) %>% 
  filter(week == "Week 5")
```


### Exploration visuelle, boxplots

```{r indb5-boxplot, warning = FALSE}
ggplot(df, aes(x = diet, y = indb)) +
  geom_boxplot() +
  theme_bw() +
  xlab("Régime") + ylab("Indice B") +
  theme(axis.text.x = element_text(angle = 45, color = "black", vjust = 1, hjust = 1))
```

### Identification des échantillons aberrants extrêmes

```{r}
df_out <- df %>%
  group_by(diet) %>%
  identify_outliers(indb) %>% 
  select(id, diet, indb, is.outlier, is.extreme)
df_out
```

=>  Pas d'observation aberrante extrême

```{r}
#df <- df %>% filter(! id %in% df_out$id)
```


### Le modèle ANOVA

```{r}
lm <- lm(indb ~ diet, data = df)
Anova(lm)
```

=> Différence d'effets très significative sur l'Indice B également entre certains régimes. Mais vérifions la validité de l'ANOVA.

### Normalité des résidus

```{r indb5-normplot}
plot(lm, 2)
```

```{r}
shapiro_test(residuals(lm))
```

### Homogénéité des variances

```{r indb5-homsdplot}
plot(lm, 3)
```

```{r}
levene_test(residuals(lm) ~ diet, data = df)
```

On retiendra, à la faveur des tests, que la conclusion de l'ANOVA peut être considérée valide : => Différence d'effet très significative entre certains régimes sur l'Indice B à cette date. 

### Comparaisons par paires

```{r}
cm <- (SNK.test(lm, "diet", group = TRUE))$groups %>% 
  mutate(diet = rownames(.)) %>% 
  select(diet, indb, groups) %>% 
  as_tibble()
cm
```

### Graphe avec les comparaisons

```{r indb5-mulcomp}
ggplot(cm, aes(x = diet, y = indb)) + 
  geom_bar(stat = "identity", color = "blue", fill = "grey", width = 0.6) +
  ylim(0, 100) +
  theme_bw() +
  xlab("Régime") + ylab("Indice B") +
  theme(axis.text.x = element_text(angle = 45, color = "black", vjust = 1, hjust = 1)) +
  geom_text(aes(label = groups), vjust = -0.5, size = 4)
```


### Évolution de l'Indice B dans le temps selon les régimes

```{r}
df_ic <- summarySE(df_copy, measurevar = "indb", groupvars = c("week", "diet"))
#write_csv(df_ic, "tab/indb_moy_temps.csv")
df_ic
```


```{r indb-temps}
ggplot(df_ic, aes(x = week, y = indb, colour = diet, group = diet)) + 
  geom_line(size = 1) +
  geom_point(size = 2) +
  ylab("Indice B") + xlab("Temps") +
  theme_bw()
```





