# Gbané (2021), Cholestérol total

## Présentation

Variable explicative :

- `diet` : le régime

Variable expliquée :

- `chol_tot` : la concentration en cholestérol mg/g


```{r message = FALSE, warning=FALSE, echo=FALSE}
library(ggpubr)
library(rstatix)
library(Rmisc)
library(agricolae)
library(tidyverse)
```


## Les données

```{r}
df <- read_csv("data/degg.csv")
df <- df %>% 
  add_column(id = 1:nrow(.), .before = 1) %>% 
  mutate(week = factor(week),
         diet = factor(diet))
df_copy <- df # copie
```

```{r}
glimpse(df)
```


## Semaine 3

```{r}
df <- df %>% 
  select(id, week, diet, chol_tot) %>% 
  filter(week == "Week 3")
```


### Exploration visuelle, boxplots

```{r warning = FALSE}
ggplot(df, aes(x = diet, y = chol_tot)) +
  geom_boxplot() +
  theme_bw() +
  xlab("Régime") + ylab("Concentration en cholestérol - mg/g") +
  theme(axis.text.x = element_text(angle = 45, color = "black", vjust = 1, hjust = 1))
```

### Identification des échantillons aberrants extrêmes

```{r}
df_out <- df %>%
  group_by(diet) %>%
  identify_outliers(chol_tot) %>% 
  select(id, diet, chol_tot, is.outlier, is.extreme)
df_out
```

=>  Pas d'observation aberrante extrême

```{r}
#df <- df %>% filter(! id %in% df_out$id)
```


### Le modèle ANOVA

```{r}
lm <- lm(log(chol_tot) ~ diet, data = df)
Anova(lm)
```

=> Différence d'effets très significative entre certains régimes sur la concentration en cholestérol. Mais vérifions la validité de l'ANOVA.

### Normalité des résidus

```{r}
plot(lm, 2)
```

```{r}
shapiro_test(residuals(lm))
```

### Homogénéité des variances

```{r}
plot(lm, 3)
```

```{r}
levene_test(residuals(lm) ~ diet, data = df)
```

=> La normalité n'était pas respectée mais la transformation log l'amélioré, confirmant la différence d'effets significative entre certains régimes sur le taux de cholestérol. 


### Les moyennes pour comparaison

```{r}
cm1 <- (SNK.test(lm, "diet", group = TRUE))$groups %>% 
  mutate(diet = rownames(.))
colnames(cm1) <- c("chol_tot", "groups", "diet")
cm1
```

=> Regroupement presqu'identique à celui du test non paramétrique !


### Graphe avec les comparaisons

```{r}
ggplot(cm1, aes(x = diet, y = chol_tot)) + 
  geom_bar(stat = "identity", color = "blue", fill = "grey", width = 0.6) +
  ylim(0, 5) +
  theme_bw() +
  xlab("Régime") + ylab("Log(concentration en cholestérol - mg/g)") +
  theme(axis.text.x = element_text(angle = 45, color = "black", vjust = 1, hjust = 1)) +
  geom_text(aes(label = groups), vjust = -0.5, size = 4)
```


## Semaine 4

```{r}
df <- df_copy %>% 
  select(id, week, diet, chol_tot) %>% 
  filter(week == "Week 4")
```


### Exploration visuelle, boxplots

```{r warning = FALSE}
ggplot(df, aes(x = diet, y = chol_tot)) +
  geom_boxplot() +
  theme_bw() +
  xlab("Régime") + ylab("Concentration en cholestérol - mg/g") +
  theme(axis.text.x = element_text(angle = 45, color = "black", vjust = 1, hjust = 1))
```

### Identification des échantillons aberrants extrêmes

```{r}
df_out <- df %>%
  group_by(diet) %>%
  identify_outliers(chol_tot) %>% 
  select(id, diet, chol_tot, is.outlier, is.extreme)
df_out
```

=>  Pas d'observation aberrante extrême

```{r}
#df <- df %>% filter(! id %in% df_out$id)
```


### Le modèle ANOVA

```{r}
lm <- lm(chol_tot ~ diet, data = df)
Anova(lm)
```

À ce stade, certains régimes se distinguent par une différence d'effets très significative sur la concentration en cholestérol. Mais vérifions la validité de l'ANOVA.

### Normalité des résidus

```{r}
plot(lm, 2)
```

```{r}
shapiro_test(residuals(lm))
```

### Homogénéité des variances

```{r}
plot(lm, 3)
```

```{r}
levene_test(residuals(lm) ~ diet, data = df)
```

La normalité supposée respectée (à la faveur des tests). ANOVA valide.

### Comparaisons par paires

```{r}
cm <- (SNK.test(lm, "diet", group = TRUE))$groups %>% 
  mutate(diet = rownames(.)) %>% 
  select(diet, chol_tot, groups) %>% 
  as_tibble()
cm
```

### Graphe avec les comparaisons

```{r}
ggplot(cm, aes(x = diet, y = chol_tot)) + 
  geom_bar(stat = "identity", color = "blue", fill = "grey", width = 0.6) +
  ylim(0, 65) +
  theme_bw() +
  xlab("Régime") + ylab("Concentration en cholestérol - mg/g") +
  theme(axis.text.x = element_text(angle = 45, color = "black", vjust = 1, hjust = 1)) +
  geom_text(aes(label = groups), vjust = -0.5, size = 4)
```

## Semaine 5

```{r}
df <- df_copy %>% 
  select(id, week, diet, chol_tot) %>% 
  filter(week == "Week 5")
```


### Exploration visuelle, boxplots

```{r warning = FALSE}
ggplot(df, aes(x = diet, y = chol_tot)) +
  geom_boxplot() +
  theme_bw() +
  xlab("Régime") + ylab("Concentration en cholestérol - mg/g") +
  theme(axis.text.x = element_text(angle = 45, color = "black", vjust = 1, hjust = 1))
```

### Identification des échantillons aberrants extrêmes

```{r}
df_out <- df %>%
  group_by(diet) %>%
  identify_outliers(chol_tot) %>% 
  select(id, diet, chol_tot, is.outlier, is.extreme)
df_out
```

=>  Pas d'observation aberrante extrême

```{r}
#df <- df %>% filter(! id %in% df_out$id)
```


### Le modèle ANOVA

```{r}
lm <- lm(chol_tot ~ diet, data = df)
Anova(lm)
```

=> Différence d'effets très significative sur la concentration en cholestérol entre certains régimes. Mais vérifions la validité de l'ANOVA.

### Normalité des résidus

```{r}
plot(lm, 2)
```

```{r}
shapiro_test(residuals(lm))
```

### Homogénéité des variances

```{r}
plot(lm, 3)
```

```{r}
levene_test(residuals(lm) ~ diet, data = df)
```

La conclusion de l'ANOVA peut être considérée valide : => Différence d'effet très significative entre certains régimes sur la concentration en cholestérol à cette date. 

### Comparaisons par paires

```{r}
cm <- (SNK.test(lm, "diet", group = TRUE))$groups %>% 
  mutate(diet = rownames(.)) %>% 
  select(diet, chol_tot, groups) %>% 
  as_tibble()
cm
```

### Graphe avec les comparaisons

```{r}
ggplot(cm, aes(x = diet, y = chol_tot)) + 
  geom_bar(stat = "identity", color = "blue", fill = "grey", width = 0.6) +
  ylim(0, 35) +
  theme_bw() +
  xlab("Régime") + ylab("Concentration en cholestérol - mg/g") +
  theme(axis.text.x = element_text(angle = 45, color = "black", vjust = 1, hjust = 1)) +
  geom_text(aes(label = groups), vjust = -0.5, size = 4)
```


### Évolution de la concentration en cholestérol dans le temps selon les régimes

```{r}
df_ic <- summarySE(df_copy, 
                   measurevar = "chol_tot", 
                   groupvars = c("week", "diet"))

#write_csv(df_ic, "tab/chol_moy_temps.csv")
df_ic
```


```{r}
ggplot(df_ic, aes(x = week, y = chol_tot, colour = diet, group = diet)) + 
  geom_line(size = 1) +
  geom_point(size = 2) +
  ylab("Concentration en cholestérol - mg/g") + xlab("Temps") +
  theme_bw()
```





